【裁判字號】    91,易,331
【裁判日期】    920319
【裁判案由】    背信等
【裁判全文】
臺灣宜蘭地方法院刑事判決                          九十一年度易字第三三一號
    公  訴  人  臺灣宜蘭地方法院檢察署檢察官
    被      告  庚○○
    選任辯護人  柯士斌律師
                黃豪志律師
    被      告  乙○○
右列被告因背信等案件，經檢察官提起公訴（八十八年度偵字第三九九七號、九十年
度偵字第二一六八號），本院判決如左：
    主  文
庚○○、乙○○均無罪。
    理  由
一、公訴意旨略以：被告庚○○為宜蘭縣頭城鎮農會之理事長，被告乙○○為該農會
    總幹事，於民國八十五年間庚○○之舊識即該農會會員丁○○與友人丙○○前往
    頭城鎮農會借款，以丙○○之母戊○○所有之座落宜蘭縣員山鄉○○○段七六五
    地號土地，以戊○○為債務人及抵押人，丙○○為債務人向頭城鎮農會抵押借款
    ，並由丙○○出具戊○○署名之宜蘭縣頭城鎮農會授信約定書、戊○○土地所有
    權狀、印章及印鑑證明，庚○○明知對保正確與否為金融機關確保債權之最關鍵
    程序，對保不正確，將損及金融機構之債權而易成為無法收回之呆帳，而損及所
    有農會會元之權益，竟要求總幹事乙○○親為對保，而由丙○○將對保單據帶回
    家偽填戊○○及盜蓋戊○○之印章後，再於八十五年四月二十三日，由丁○○及
    丙○○持上開對保單至頭城鎮農會，庚○○與乙○○明知戊○○未親自前來對保
    ，有損害農會權益之虞，仍基於共同之犯意，由乙○○在上開對保部分之「對保
    人或核對印鑑證明人簽章處」蓋印，表明該宜蘭縣頭城鎮農會授信約定書立約定
    書人確為戊○○無誤，庚○○復於上開見證人欄蓋用己印，表明確實見證對保程
    序，而頭城鎮農會取得上開土地最高限額抵押權新臺幣（下同）八百四十五萬元
    後，即核撥貸款六百五十萬元予丁○○，因認被告庚○○、乙○○涉犯刑法第三
    百四十二條第一項之背信罪、第二百十五條之業務上登載不實罪。
二、按犯罪事實應依證據認定之，無證據不得推定其犯罪事實；又不能證明被告犯罪
    者，應諭知無罪之判決；刑事訴訟法第一百五十四條、第三百零一條第一項分別
    定有明文。又犯罪事實之認定，應憑真實之證據，倘證據是否真實尚欠明確，自
    難以擬制推測之方法，為其判斷之基礎；而認定犯罪事實之證據係指足以認定被
    告確有犯罪行為之積極證據而言，該項證據自須適合於被告犯罪事實之認定，始
    得採為斷罪資料，最高法院五十三年著有臺上字第六五六號、二十九年上字第三
    一０五號判例。且刑事訴訟上證明之資料，無論其為直接或間接證據，均須達於
    通常一般之人均不致有所懷疑，而得確信其為真實之程度，始得據為有罪之認定
    ，若其關於被告是否犯罪之證明未能達此程度，而有合理懷疑之存在，致使無從
    形成有罪之確信，根據「罪證有疑，利於被告」之證據法則，即不得遽為不利被
    告之認定，亦有最高法院七十六年度臺上字第四九八六號判例可稽。其以情況證
    據（即間接證據）斷罪時，尤須基於該證據在直接關係上所可證明之他項情況事
    實，本乎推理作用足以確證被告有罪，方為合法，不得徒憑主觀上之推想，將一
    般經驗上有利被告之其他合理情況逕予排除，此觀諸最高法院三十二年上字第六
    七號自明。所謂認定犯罪事實之證據，係指足以認定被告確有犯罪行為之積極證
    據而言，苟未能發現相當證據，或證據不足為不利於被告事實之認定時，即應為
    有利於被告之認定，更不必有何有利之證據，亦不能以推測或擬制之方法，以為
    裁判基礎（最高法院二十九年上字第三一０五號、四十年台上字第八六號、五十
    六年度台上字第八０七號判例意旨參照）。又按刑法第三百四十二條第一項背信
    罪之成立，意圖為自己或第三人不法之利益，或損害本人之利益，而為違背其任
    務之行為，為其要件。所謂意圖為自己或第三人不法之利益，必須要有意圖，即
    有直接故意始足當之，若僅係過失，則尚不足構成該罪。至刑法第二百十五條之
    業務上登載不實罪，則以從事業務之人，明知為不實之事項，而登載於其業務上
    作成之文書而言，亦必須有明知為不實之事項而仍予登載於業務上文書之直接故
    意，始能構成。
三、公訴人認被告庚○○與被告乙○○有背信及業務上登載不實犯行，係以證人丙○○之證述、戊○○之筆跡不同及由總幹事親自辦理對保程序、理事長親自見證且
    承辦人員拒絕對保等情推測與常情不符為其論據。訊據被告庚○○、乙○○均堅
    決否認上開犯行，被告庚○○辯稱：對保時，丙○○說那個人是他母親，因為承
    辦人員不在，我問總幹事可不可以對保，他說可以，我就請他對保等語；被告乙○○辯稱：當時是有三個女人到理事長辦公室，理事長說那個老的是證人丙○○
    的母親，因為主辦人員不在，理事長說那天一定要對保，我逼不得已就對保，那
    個女人也有拿身份證給我看，相片的輪廓很像等語。
四、經查：
  （一）證人戊○○證述：我確實沒有去農會借錢過，我是在房子被查封時才知道這
        件事等語（本院九十一年八月五日訊問筆錄參照）；證人丙○○證稱：當時
        我借款的時候，有丁○○及她先生一起去的，但是我母親無法去對保，所以
        當天我母親沒有去對保，她也不知道有借款的事情，是丁○○帶我去後，我
        把申請的資料帶回去寫的，我簽好後再拿給丁○○拿去農會，我母親簽名的
        部分也是我簽名的等語（本院九十一年八月二十六日訊問筆錄參照）。惟被
        告乙○○於本院調查時陳稱：是被告庚○○叫我去對保的，我只知道有三個
        女人去，其中一個是丙○○、丁○○，另外一個年紀比較大的，我不知道是
        誰，但是丙○○說是他母親，當天蔡女是穿深色的衣服，不是套裝，到膝蓋
        的裙子，頭髮有燙，長度到肩膀的地方，我有當場核對戊○○的身份證等語
        ；被告庚○○則陳稱：我有看到三個女人去，我不認識告訴人（指戊○○）
        ‧‧‧我沒有去核對身份證，當天戊○○的穿著因為時間太久，我已經忘記
        了等語（均本院九十一年八月二十六日訊問筆錄參照）。經證人丁○○證稱
        ：第二次四月十七日丙○○跟我說要去對保，戊○○有去農會對保，我進入
        農會時，只有看到丙○○、戊○○坐在裡面等語明確（本院九十一年八月二
        十六日訊問筆錄參照），且證人江建宏即辦理本件貸款之代書亦到庭結證稱
        ：本件對保借款的時候，我幫戊○○填寫在受信約定書上的地址等資料，當
        時有位戊○○拿她的身份證給我等語明確（本院九十一年八月二十六日訊問
        筆錄參照）。經核被告二人所述之情節均相一致，雖與證人丙○○所證述之
        情節不符，惟證人丁○○、江建宏對於有一名女子持戊○○身份證前往對保
        一事，均證述甚詳，故證人丙○○之證詞是否可採，即有可疑。
  （二）被告乙○○以一農會總幹事之身分擔任對保之工作，而被告庚○○身為理事
        長竟予以見證，此雖不符常情，惟經證人己○○即現任頭城鎮農會總幹事到
        庭結證稱：對保有負責對保的人，總幹事在我任職兩年間，尚未有對保的經
        驗，只要本人有來，任何農會聘任的職員均可幫他辦理對保等語明確（本院
        九十二年一月二十七日訊問筆錄參照），顯見總幹事對保雖不常見，但亦非
        不可。而證人甲○○即原承辦人員亦證稱：戊○○的對保不是我辦的，我當
        天是去臺北上課，所以不是我對保的，但是只要是我們農會的人都可以辦理
        等語明確（本院九十一年九月十六日訊問筆錄參照），顯見因原承辦之人員
        於對保當日有事前往臺北，乃由被告乙○○代為對保，而非因承辦之人員不
        願為不實之對保，始由被告乙○○對保等情堪以認定，故縱使被告乙○○以
        一農會總幹事之身分對保，亦不能由此即推論被告乙○○與庚○○係明知不
        實之對保而為之。
  （三）被告庚○○除為戊○○對保時之見證人外，尚擔任該筆貸款之連帶保證人，
        此有放款批覆書、借款申請書、宜蘭縣頭城鎮農會授信約定書在卷可稽，若
        該筆貸款無法清償，則被告庚○○尚須負擔連帶保證之責任，故被告庚○○
        果若明知非戊○○本人親自對保，該筆貸款之擔保無法確認，除會損害農會
        權益外，其本身亦需負擔連帶保證人之責任，而損及自己之利益，則其當無
        再同意自為連帶保證人之可能。參以被告庚○○並不認識證人丙○○，而與
        證人丁○○係舊識，而證人丁○○並不知戊○○之資料係證人丙○○以不正
        當之方法取得，亦經臺灣高等法院九十年度上訴字第三一二四號判決確定，
        此有該判決書附卷可稽，則證人丁○○既不知證人丙○○係以不正當之方式
        取得戊○○資料，被告庚○○自更無從得知，更可徵其並無明知該債權無從
        獲得確保而有為不實對保之故意。
  （四）綜上所述，證人戊○○之證詞僅能證明其確未曾到頭城鎮農會對保，尚不足
        據以認定被告有故意背信及業務上登載不實之犯行，而證人丙○○之證詞與
        證人丁○○、江建宏所述之情節均不相符，證人丙○○與證人丁○○間既有
        利害關係，則其二人所述之證詞，自不得逕行採信，而證人江建宏則為一第
        三人其所述之證詞當可採信，則被告庚○○與被告乙○○於對保之時既有一
        名女子前來有誤認為戊○○之可能，則其對於對保之正確性或有疏失，然其
        並非明知戊○○非本人，而有意圖為自己或第三人不法利益或業務上登載不
        實之直接故意，縱有疏失之過失，亦與背信罪及登記不實罪之犯罪構成要件
        有間，自無構成犯罪之可能。從而，被告庚○○、乙○○於對保程序雖有如
        上述之疏失，致頭城鎮農會生有損害，亦僅係與頭城鎮農會間之債權債務關
        係，要屬其彼此間之民事糾葛，應另循民事救濟途徑處理。公訴人所舉之證
        據自不足以推斷被告犯罪，此外，本院復查無其他積極證據證明被告確有公
        訴人所指之背信、業務上登載不實之直接故意犯行，揆諸首揭說明，依法應
        為無罪判決之諭知。據上論斷，應依刑事訴訟法第三百零一條第一項前段，
        判決如主文。
本案經檢察官賴慶祥到庭執行職務
中        華        民        國    九十二    年    三    月    十九    日
                                臺灣宜蘭地方法院刑事第一庭
                                    審判長法  官    林  明  山
                                          法  官    辜  漢  忠
                                          法  官    鄭  貽  馨
右正本證明與原本無異。
如不服本判決，應於判決送達後十日內向本院提出上訴狀( 應附繕本 )。
                                          書記官    陳  憲  文
中        華        民        國    九十二    年    三    月    二十    日


司法院資訊處製作；財團法人民間司法改革基金會備份。
